【裁判字號】    88,上,16
【裁判日期】    890627
【裁判案由】    債務人異議之訴
【裁判全文】
臺灣高等法院高雄分院民事判決      八十八年度上字第一六號
      上  訴  人  峰安金屬工業
                  股份有限公司
      法定代理人  乙○○
      訴訟代理人  鄭曉東律師
                  魏緒孟律師
      上  訴  人  甲○○      .
      訴訟代理人  呂郁斌律師
右當事人間因第三債務人異議之訴事件，上訴人對於中華民國八十七年十月三十日臺
灣高雄地方法院八十七年訴字第二０三九號第一審判決各自提起上訴，本院判決如左
：
      主      文
原判決除確定部分外，關於上訴人甲○○敗訴部分，暨訴訟費用之裁判，均廢棄。
右開廢棄部分，上訴人峰安金屬工業股份有限公司在第一審之訴駁回。
上訴人峰安金屬工業股份有限公司上訴駁回。
第一、二（除確定部分外）訴訟費用由峰安金屬工業股份有限公司負擔。
      事      實
甲、上訴人峰安金屬工業股份有限公司（以下簡稱峰安公司）方面：
一、聲明：
  (一)原判決除確定部分外，關於峰安公司敗訴之部分廢棄。
  (二)右廢棄部分，臺灣高雄地方法院八十七年九月三日八十七高敬民治八十七年執字
    第一八四六三號執行命令，其本金金額逾新台幣（下同）七萬二千元部分之執行
    程序應予撤銷。
二、陳述：
  (一)峰安公司於八十七年三月二十八日收受臺灣高雄地方法院八十七高嘉民八十七
    執字第六二九一號扣押命令前，已以發票日均在八十七年三月二十八日以前之支
    票給付新港東廣告股份有限公司（簡稱：新港東公司）共九十六萬八千一百元，
    已據峰安公司在原審提出支票明細表及簽收單。該九十六萬八千一百元固係由訴
    外人興聯新廣告事業股份有限公司（下稱興聯新公司）領取，惟峰安公司所積欠
    之廣告佣金總額一百七十三萬六千六百元，新港東公司與興聯新公司係屬共同債
    權人，此觀諸卷附峰安公司提出之廣告企劃銷售合約書，其承攬人係新港東公司
    及興聯新公司二者自明，則依民法第三百零九條第一項：依債務本旨，向債權人
    或其他有受領權人為清償，經其受領者，債之關係消滅。則該筆九十六萬八千一
    百元之款項既經興聯新公司領取，峰安公司已無積欠新港東公司該筆債務。退而
    言之，如認與峰安公司簽訂廣告企劃銷售合約書者僅有新港東公司一人，興聯新
    公司不與之，惟上訴人將該九十六萬八千一百元交付興聯新公司，係接受新港東
    公司之指示而為，否則上訴人峰安公司自不可能毫無來由將該筆款項給付興聯新
    公司，則依民法第三百十條第一款：「經債權人承認，或受領人於受領後取得其
    債權者，有清償之效力」之規定，峰安公司亦已不復積欠新港東公司該筆九十六
    萬八千一百元之款項。
  (二)另峰安公司在八十七年三月二十八日收取臺灣高雄地方法院開扣押命令前，亦曾
    另以支票共給付新港東公司十八萬三千五百元，雖其支票之發票日均係在八十七
    年三月二十八日之後，惟上訴人交付支票日期既係在八十七年三月二十八日之前
    ，依民法第三百十九條：「債權人受領他種給付以代原定之給付者，其債之關係
    消滅」之規定，自應認定新港東公司受領支票之日，其債之關係已經消滅，故峰
    安公司該筆十八萬三千五百元之債務，業已因清償而消滅。
  (三)峰安公司積欠新港東公司之全部債務為一百七十三萬六千六百元，除已經給付前
    述之九十六萬八千一百元及十八萬三千五百元外，甲○○又已於八十七年七月二
    日向峰安公司收取五十一萬三千元（支票），則峰安公司應給付新港東公司之餘
    額，僅為七萬二千元（0000000－000000－000000－013000＝72000），被上訴人
    自僅能在此範圍內，向峰安公司收取債權。其逾此部分竟請求對伊逕為強制執行
    ，自無理由。
三、證據：提出八十六年九月五日廣告企劃銷售合約書、股份分配協議書影本及峰安
    公司變更登記表等件為證。
乙、上訴人甲○○方面：
一、聲明：
  (一)原判決不利於甲○○部分廢棄。
  (二)右廢棄部分對造在第一審之訴駁回。
  (三)駁回對造之上訴。
二、陳述：
  (一)本案主要爭點在於被上訴人於八十七年三月二十八日收受扣押命令之前，是否已
    對第三人新港東廣告事業有限公司清償「五十一萬三千元以外之其他款項」，然
    從下列具體事證可資證明被上訴人對訴外人興聯新公司之清償行為與新港東公司
    無涉：
  1.兩造所提出之廣告企業銷售合約書內容完全相同，只是峰安公司所提出者乙方當
    事人欄多了「興聯新廣告事業有限公司」，然而新港東公司設址於「高雄市○○
    區○○路二二九巷二號三樓之一」，而興聯新公司則設址於「高雄市○○區○○
    街五五號七樓」，此有卷附之公司設立登記事項卡在卷可稽，而峰安公司所提出
    之契約書上雖多填了興聯新公司之名，但身分證統一編號、地址及電話欄皆係新
    港東公司之資料，足證係峰安公司在臨訟之下倉促填寫興聯新公司之名。
  2.伊所取得之合約書係新港東公司於八十六年九月五日之後甚久才交付給付收執，
    苟有契約當事人變更之情事，新港東公司焉會不知情，且猶持舊合約交予伊之理
    ﹖更足佐證峰安公司係事後所添附。
  3.況峰安公司於本院八十八年二月五日行準備程序時又主張「新港東公司與興聯新
    公司有股份分配協議」，並曾傳真告知被上訴人，並當庭提出股份分配協議書佐
    證，幸法院明察秋毫，當庭察覺傳真日期乃八十七年四月九日，已在峰安公司收
    受扣押命令之後，足證該股份分配協議書也是事後偽造而成。
  4.再細觀峰安公司於原審所提出之明細表，其明知八十七年三月二十八日已接獲法
    院之扣押命令，竟仍將應予新港東公司之佣金任由訴外人「大高雄有線電視股份
    有限公司」領取其中七萬二千元，足證峰安公司藐視法庭之扣押命令且東拼西湊
    ，欲核銷遭扣押之金額。
  (二)次查由法院向各金融單位函詢之結果，原判決附表所示之各支票確實皆由興聯新
    公司或張麗香所兌領，無一由新港東兌領或背書轉讓，故峰安公司對興聯新公司
    之清償行為，當然未產生消滅對新港東公司債權之效力，且峰安公司復未於法定
    期間內聲明異議，則伊本於強制執行法第一百一十九條第二項之規定，逕向峰安
    公司之財產執行，自屬允洽。
三、證據：除援用原審之立證方法外，再提出八十六年九月五日原告企劃銷售合約書
    影本一份。
丙、本院依職權向高雄地方法院調閱八十七年執字第六二九一號、八十七年執字第一
    八四六三號卷，並向彰化銀行高雄分行、交通銀行鳳山分行、慶豐銀行三民分行
    查詢票據提示情形。
      理      由
一、峰安公司法定代理人於八十九年四月二十一日變更為乙○○，有變更登記事項卡
    可稽，茲據乙○○承受訴訟，應予准許，合先明。
二、上訴人峰安公司主張：甲○○因對訴外人新港東公司聲請執行一百六十三萬元本
    金及利息之債權，執行法院依甲○○之聲請，以新港東對峰安公司有廣告、企劃
    代銷費用未償，而就上述金額對伊先後扣押命令、收取命令。伊於收受扣押命令
    後，即告訴甲○○伊對新港東公司之負債僅剩五十一萬三千元，故而於八十七年
    七月二日支付五十一萬三千元與甲○○，惟甲○○就餘款竟以伊未異議，又未依
    執行命令給付為由，聲請對伊強制執行，執行法院於八十七年九月三日以八十七
    執字第一八四六三號發扣押命令，扣押在交通銀行鳳山分行，彰化銀行高雄分行
    一百一十二萬九千二百八十元範圍內之債權。然伊其實僅七萬二千元未清償，爰
    依強制執行法第一一九條第三項規定提起本訴（峰安公司經原審判決其一部勝訴
    ，一部敗訴，其勝負之範圍，另見後而第五項所述；峰安公司就其敗訴部分上訴
    後，嗣減縮上訴聲明為：八十七年執字第一八四六三號執行命令中，其本金逾七
    萬二千元部分之執行程序撤銷。即就原審敗訴部分，在本金七萬二千元範圍內，
    未上訴）。
三、上訴人甲○○則以：峰安公司所提出廣告企劃銷售合約書之契約當事人，其實僅
    係峰安公司與新港東公司而已，至於契約書上另出現之興聯新公司，乃事後臨訟
    所填寫，峰安公司所謂之興聯新公司與新港東公司之股份分配協議書，亦是事後
    偽造。峰安公司所述各票據，無一由新港東公司領取或背書，皆係由興聯新公司
    或訴外人張麗香所兌領，峰安公司對興聯新公司等人所為給付，與峰安公司對新
    港東公司所負之一百一十餘萬元廣告佣金債務無涉等語，資為抗辯。
四、第三人接受執行法院扣押命令後，如不承認債務人之債權存在，依強制執行法第
    一一九條第一項規定，雖應於十日內提出書狀，聲明異議，然不能以其未聲明異
    議而解為其當然承認債務人之債權存在。峰安公司於八十七年三月廿八日收受執
    行法院八十七年執字第六二九一號扣押命令，固未於十日內聲明異議，惟依前揭
    說明，尚不能以其未異議而認為其當然承認新港東公司斯時之債權存在。債權人
    即甲○○其訴有無理由，仍應以峰安公司對新港東公司是否有債權存在為斷，不
    能因執行法院已發收取命令據而為甲○○勝訴之判決。本件上訴人峰安公司自承
    其原係應付新港東之廣告佣金為一百七十三萬六千六百元，但在八十七年三月廿
    八日以前，已依新港東公司指示，向興聯新公司給付一百一十五萬餘元，故至八
    十七年三月廿八日收受執行法院之扣押命令時，僅剩五十八萬五千元未清償，嗣
    伊已於同年七月二日給付甲○○五十一萬三千元，僅剩七萬二千元未償而已等語
    。故而應審究者，厥為峰安公司於八十七年三月廿八日收受該八十七年執字第六
    二九一號扣押命令時，對新港東究負多少債務？經查：
  (一)峰安公司主張其曾支付興聯新公司一百一十五萬餘元，固經本院向彰化銀行、慶
    豐銀行、交通銀行查詢取得其所指如附表所示各該本票及匯款單影本，然其中編
    號５之款乃峰安公司匯款予張麗香，並非予興聯新公司，雖張麗香係興聯新公司
    之董事長，惟人格尚非同一，峰安公司以該二十六萬二千四百元係支付予興聯新
    公司，尚非有據。至於其於之各該支票，縱認係峰安公司支付予興聯新公司，惟
    既經甲○○否認與峰安公司應付新港東公司之廣告佣金有關，而付款之原因有多
    端，則峰安公司對此有利於已之主張，自應負舉證責任。
  (二)對此，峰安公司雖提出記載：峰安公司（甲方）由新港東公司、興聯新公司（乙
    方）併為承攬房屋廣告業務、企劃及代現銷售事項之八十六年九月五日「廣告業
    務企劃銷售合約書」及八十六年十月廿四日「新港東公司與興聯新公司股份分配
    協議書」各一紙為證（本院卷四十九至五十五頁、一七二頁），進而主張伊即係
    依該約定給付廣告佣金予興聯新公司等語。惟據甲○○所提出之八十六年九月五
    日簽立之「廣告企劃銷售合約書」，該承攬案之定作人為峰安公司，承攬人為新
    港東公司，並無興聯新公司併為承攬人之記載（本院卷五六至七五頁）。經核對
    兩造各提出之合約書，峰安公司所提之該份合約書，係在合約書前言乙方新港東
    公司旁邊另行加蓋興聯新公司，及在合約書末尾乙方新港東公司下面加蓋興聯新
    公司印章及公司負責人張麗香印章外，其餘無論是騎縫章（騎縫均僅蓋用峰安公
    司及代表人章與新港東公司與代表人章）或峰安公司、新港東公司蓋章之位置，
    均與甲○○所提出者完全相同，合約書封面亦表明係新港東公司，足徵甲○○所
    提出者，乃屬八十六年九月五日簽訂當時之合約書無訛，此亦為峰安公司所不爭
    之事實。峰安公司雖以當初簽約時只有新港東公司，但後來新港東公司沒辦法完
    成，興聯新公司才加入云云，並聲請訊問王慶東、張麗香。然經本院依其陳報之
    址送達，均未能送達該二人，峰安公司既不能提供正確之址通知證人到庭，則其
    證據聲明方法，既屬無益，峰安公司亦捨棄此項證據方法，是其既未能舉證證明
    峰安公司與新港東公司之廣告承攬案，嗣又加入興聯新公司併為承攬人，為其所
    負是項承攬報酬之共同債權人之事實，空言主張，自無足採。至於峰安公司所云
    之「股份分配協議書」微論其經甲○○否認，峰安公司未舉證以實其說，已不能
    認係真實。況據峰安公司所述，該協議書，係八十七年四月間傳真予伊（本院卷
    四二頁背面），該協議書影本上之傳真日期亦記載為八十七年四月九日。既其時
    間係在峰安公司於八十七年三月廿八日收受扣押命令之後，衡之常情，峰安公司
    先前既不知新港東公司與興聯新公司間如何協議之情，則焉有在三月廿八日之前
    ，即將應付新港東廣告佣金中之一百一十餘萬元之款付予興聯新公司與張麗香之
    理？其所辯有悖常理。是峰安公司所辯，依係向廣告承攬人之一的興聯新公司為
    給付，經興聯新公司受領，該一百一十五萬餘元之債已消滅云云，核無足採。至
    於峰安公司另辯稱：縱認與伊訂立該廣告企劃銷售案之承攬人僅新港東公司，興
    聯新公司不與之，然伊既係接受新港東公司之指示，將該九十六萬八千一百元交
    付興聯新公司，依法已生清償效力，及伊當與甲○○協議，於伊付五十一萬三千
    元後，甲○○即捨棄其餘未受債之債權等語。均亦未據其舉證證明新港東公司有
    指示峰安公司向興聯新公司為給付，或甲○○有捨棄其餘未受償之債權之情，其
    執此主張，亦屬無據。
五、綜上所述，峰安公司固各有交付支票、匯款予興聯新公司與吳麗香共計一百一十
    五萬一千六百元，但其未能舉證證明其所為之各該給付，與其所負新港東公司一
    百七十三萬六十六百元之廣告佣金債務係屬同一債務內容之給付，自不能認峰安
    公司於八十七年三月廿八日收受扣押命令前，已清償對所新港東是項債務之效力
    。其復不能證明新港東公司之債權人甲○○受領其五十一萬三千元之給付時，有
    拋棄其餘未受償債權情事，徒執對興聯新公司及吳麗香之給付，欲湊足其所負新
    港東公司一百七十三萬六千六百元債權額，而提起本件訴訟，主張撤銷臺灣高雄
    地方法院八十七年九月三日八十七年執字第一八四六三號執行命令中本金超過七
    萬二千元部分之執行程序，自屬無據，不應准許。查峰安公司在原審係起訴求為
    判決撤銷臺灣高雄地方法院八十七年九月三日八十七年執字第一八四六三號（債
    權人甲○○，債務人峰安公司）執行命令之執行程序，該執行命令係「就債務人
    應給付債權人新臺幣一百一十二萬九千二百八十元為強制執行」（見本院影印之
    八十七年執字第一八四六三號執行卷節影本第十九頁之執行命令說明欄第一項）
    ，依第一審判決理由係認：甲○○對新港東公司聲請執行金額一百六十三萬二千
    二百八十元（應係一百六十四萬二千二百八十元之誤算，即本金債權一百六十三
    萬元、程序費用五九０元、執行費用一萬一千六百九十元，見八十七年執字第六
    二九一號影節卷第六頁）當中之八十六萬三千七百八十元已清償，另外七十六萬
    八千五百元部分，其中十八萬三千五百元未償，五十一萬元已由峰安公司給付予
    甲○○為兩造所不爭，是而依原審判決理由之說明，就八十七年執字第一八四六
    三號執行命令本金之金額，應係認超過十八萬三千五百元部分執行程序撤銷而已
    ，但因原審將八十七執字第一八四六三號執行命令金額一百一十二萬九千二百八
    十元誤為該案前程序八十七年六二九一號（債權人為甲○○，債務人為新港東公
    司等）之金額一百六十三萬二千二百八十元，固而導致以一百六十三萬二千二百
    八十元，其中之八十六萬三千七百八十元峰安公司異議之訴為有理由，其中之七
    十六萬八千五百元執行法院據為執行，該執行程序並無不當，而駁回峰安此部分
    之訴的結論，原審之誤視八十七年執字第一八四六三號執行命令數額，導致判決
    主文所表示之數額，與峰安公司所求判決，依原審理由計算應得之數額有出入，
    即將其理由判斷，應計算為「（本金）超過新臺幣十八萬三千五百元部分之執行
    程序應予撤銷」，記載為「超過新臺幣七十六萬八千五百元部分之執行程序應予
    撤銷」，此顯然錯誤之情形，應由原審裁定更正，尚無訴外裁判之問題，不影響
    本院就上訴應審查之範圍。甲○○既僅受有五十一萬三千元本金之清償，其餘一
    百一十一萬七千元之本金尚未受償，是而原審認峰安公司已於八十七年三月二十
    八日前清償八十六萬三千七百八十元，在此範圍判命甲○○敗訴，自有違誤，甲
    ○○上訴意旨指摘原判決此部分不當，求予廢棄改判，為有理由，自應由本院予
    以廢棄改判如主文第二項所示。至於原審為峰安公司敗訴部分，原判決依其理由
    ，雖屬不當，惟結論則無二致，應予維持。峰安公司上訴求為廢棄，為無理由，
    應駁回其上訴。
六、據上論結，本件峰安公司上訴為無理由，甲○○上訴為有理由，依民事訴訟法第
    四百五十條、第四百四十九條第二項、第一項、第七十八條，判決如主文。
中    華    民    國        八十九      年      六      月    二十七    日
                                      臺灣高等法院高雄分院民事第四庭
~B1審判長法官  王錦村
~B2法      官  曾錦昌
~B3法      官  許明進
右為正本係照原本作成。
如對本判決上訴，須於判決送達後二十日內向本院提出上訴狀，其未表明上訴理由者
，應於上訴後二十日內向本院提出上訴理由書。
中    華    民    國        八十九      年      六      月    二十九    日
~B法院書記官  馬蕙梅
~iciw1z1hg2;
附表：
┌──┬─────┬────┬────┬────────┬───┬────────────────┐
│編號│ 支票號碼 │付款銀行│金額(元)│ 提示日‧提示人 │發票日│備                            註│
├──┼─────┼────┼────┼────────┼───┼────────────────┤
│ １ │AR0000000 │彰銀高雄│180200  │12.10.張麗香    │12.10.│興聯新背書轉讓予張麗香          │
├──┼─────┼────┼────┼────────┼───┼────────────────┤
│ ２ │AR0000000 │同    上│16200   │3.18.同上      │3.18.│同上                            │
├──┼─────┼────┼────┼────────┼───┼────────────────┤
│ ３ │FB0000000 │交銀鳳山│180200  │2.18.興聯新公司│2.18.│                                │
├──┼─────┼────┼────┼────────┼───┼────────────────┤
│ ４ │FB0000000 │同    上│66700   │2.19.同上      │2.18.│                                │
├──┼─────┼────┼────┼────────┼───┼────────────────┤
│ ５ │CF0000000 │慶豐三民│262400  │3.18.同上      │3.18.│                                │
├──┼─────┼────┼────┼────────┼───┼────────────────┤
│ ６ │     款 │同    上│262400  │      張麗香    │2.18.│峰安公司於1.15.入張麗香之帳戶│
├──┼─────┼────┼────┼────────┼───┼────────────────┤
│ ７ │FB0000000 │交銀鳳山│66700   │4.18.          │4.18.│                                │
├──┼─────┼────┼────┼────────┼───┼────────────────┤
│ ８ │FB0000000 │同    上│50300   │4.18.          │4.18.│                                │
├──┼─────┼────┼────┼────────┼───┼────────────────┤
│ ９ │FB0000000 │同    上│50300   │7.18.          │7.18.│                                │
├──┼─────┼────┼────┼────────┼───┼────────────────┤
│ １０ │AR0000000 │彰銀高雄│16200   │6.18.興聯新公司│6.18.│                                │
└──┴─────┴────┴────┴────────┴───┴────────────────┘
                                                                      ＤＨＢ


司法院資訊處製作；財團法人民間司法改革基金會備份。
